最高法院民事判決　　　　　　　　　　　　　　　　九十一年度台上字第二一三號
　　上　訴　人　甲　　○
　　　　　　　　丙 ○ ○
　　　　　　　　乙 ○ ○
　　　　　　　　丁○○○
　　共　　　同
　　訴訟代理人　楊 國 華律師
　　被 上訴 人　台 北 市
　　法定代理人　馬 英 九
　　訴訟代理人　莊 乾 城律師
右當事人間請求回復所有權事件，上訴人對於中華民國八十九年五月二十四日台灣高
等法院第二審判決（八十九年度重上字第二五號），提起上訴，本院判決如左：
    主  文
上訴駁回。
第三審訴訟費用由上訴人負擔。
    理  由
本件上訴人主張：伊之被繼承人曹來福所有之坐落台北市○○區○○段一小段一五三
｜四號土地（下稱系爭土地）面積一、三六七平方公尺係自士林區○○○段○街小段
九○｜一號分割而來，其中如第一審判決附圖（下稱附圖）所示Ｂ部分四四七‧○一
平方公尺土地（下稱Ｂ部分土地），於民國七十一年間因台北市政府為興辦雙溪右岸
堤防工程，經台北市政府地政處公告徵收，其餘如附圖所示Ａ部分九一九‧九九平方
公尺土地（下稱Ａ部分土地）並未徵收。詎台北市政府地政處在七十一年六月間卻將
系爭土地全部以「七十一年四月十二日徵收」為原因，逕為移轉登記為被上訴人所有
，伊為曹來福之全體繼承人，為真正權利人，自得對被上訴人主張登記原因無效，提
起塗銷登記之訴等情，求為命被上訴人將系爭土地分割出如附圖所示Ａ部分面積九一
九‧九九平方公尺，將該部分土地以徵收為原因所為之所有權移轉登記予以塗銷，回
復為曹來福所有之判決。
被上訴人則以：前陽明山管理局於五十三年間興辦士林雙溪堤防工程時，應曹來福之
要求，已將Ａ部分土地收購，經曹來福領取價金，曹來福依約有將土地移轉登記予被
上訴人之義務，上訴人之請求顯欠缺權利保護要件等語，資為抗辯。
原審斟酌全辯論意旨及調查證據之結果，以：上訴人主張其等為曹來福之全體繼承人
，曹來福所有之Ｂ部分土地於七十一年經台北市政府地政處公告徵收，Ａ部分土地並
未徵收在內，但台北市政府地政處卻在七十一年六月七日將系爭土地全部以徵收為原
因，逕移轉登記為被上訴人所有等情，為被上訴人所不爭執，並有繼承系統表、戶籍
謄本、台北市地政處函、補償地價清冊、土地登記謄本等件為證，固堪信為真實。惟
曹來福曾於五十三年五月四日及同年月十六日向前陽明山管理局申請徵收其所有之台
北市○○○段○街小段九○｜一號（嗣分割出系爭土地）土地全部，此為上訴人所不
爭，陽明山管理局受其申請後，即於同年九月間以每坪新台幣（下同）七十四元收購
前揭九○｜一號土地中之九二○平方公尺即二七八‧三坪，曹來福已受領該價金合計
二萬零五百九十四‧二元並交付土地所有權狀予陽明山管理局，有陽明山管理局簽呈
、領取價金清冊、土地所有權狀等件在卷可稽，可見雙方已有買賣之合意，是被上訴
人辯稱Ａ部分土地業經陽明山管理局價購並付清價金等語，應可採信。上訴人雖另主
張五十三年補償清冊上，與曹來福同時具領同為每坪土地七十四元計算補償費之士林
區○○○○段一一○｜六、一一○、一四八｜一一號及暨同地段溪洲子小段一八、三
三號共五筆土地，在六十九年辦理雙溪堤防道路疏濬工程用地徵收時，台北市政府仍
予徵收，卻未扣除五十三年挖土損毀補償之面積，又五十三年領取價金清冊上坐落林
子口段林子口小段一四八｜六三號土地，經具領補償費後，在七十六年辦理雙溪堤防
疏濬工程用地徵收時，亦經全部徵收，足認曹來福於五十三年所收受者係取土之補償
金，並非徵收補償云云。惟曹來福如係領取挖土損毀補償費，自無交付土地所有權狀
之理。上訴人雖稱曹來福未於五十三年間繳交土地所有權狀，於系爭土地六十八年重
測後，曹來福於六十九年一月八日仍持舊權狀向士林地政事務所換領新權狀等語，並
提出士林地政事務所函為證。惟經核該函上固蓋有「換訖」字樣，然不足證明該原所
有權狀與繳交予陽明山管理局之書狀相同；再上述士林區○○○○段土地經陽明山管
理局價購後，因未辦理所有權移轉登記，嗣後台北市政府地政處就土地全部予以徵收
補償，其重複領取之補償款已於辦理雙溪堤防工程發價作業時予以追繳，此有台北市
政府地政處簽呈及應繳回五十三年價購雙溪堤防工程用地地價清冊足憑，尚不得以上
揭土地嗣後又經全部徵收即認曹來福前所領取者係取土補償金，而非價購款。按所謂
收購，係屬私法上買賣行為。而物之出賣人，負交付其物於買受人並使其取得所有權
之義務，民法第三百四十八條第一項定有明文。曹來福為前陽明山管理局收購Ａ部分
土地之出賣人，即負有交付該土地予該管理局並使其取得所有權之義務。嗣陽明山管
理局併入被上訴人台北市，被上訴人因而繼受買受人即陽明山管理局之權利，曹來福
因而負有使被上訴人取得Ａ部分土地所有權之義務，被上訴人以徵收為原因單獨函請
地政機關辦理移轉登記，已使出賣人所負義務免除。縱被上訴人之該單方之所有權移
轉登記行為不當，且其移轉原因登記為徵收而非買賣，與實情未合，然上訴人自承已
於八十一年間將系爭土地交付被上訴人養護工程處施作堤外整地工程，系爭土地現已
闢為雙溪河濱公園，故縱將Ａ部分土地之所有權移轉登記塗銷，上訴人仍不得請求返
還該土地，則其以登記原因無效，提起本件分割及塗銷所有權移轉登記之訴，自屬欠
缺權利保護要件，不應准許，為其心證所由得，因而維持第一審所為上訴人敗訴判決
，駁回其上訴。
按前陽明山管理局於五十三年間向上訴人之被繼承人曹來福購買Ａ部分土地，曹來福
已領取價金，交付土地所有權狀予陽明山管理局，上訴人並於八十一年間將該土地交
付台北市政府養工處施作堤外整地工程等情，為原審合法確定之事實。故台北市政府
地政處將前陽明山管理局價購之Ａ部分土地，以徵收為原因，逕移轉登記為台北市所
有，固不合私法上權利移轉之程序。惟物之出賣人依民法第三百四十八條第一項之規
定，本負交付其物於買受人，並使其取得該物所有權之義務，其移轉所有權之義務縱
因買受人所有權移轉登記請求權罹於時效而得拒絕履行，亦不得請求買受人返還已交
付之買賣標的物。是原審認上訴人請求塗銷系爭土地之所有權移轉登記與其所負債務
之本旨有違，自無保護之必要，而為上訴人敗訴判決，經核於法尚無違誤。又地方制
度法第五十五條第一項規定「直轄市政府置市長一人，對外代表該市，綜理市政」，
被上訴人於原審由市長馬英九委任訴訟代理人為訴訟，其委任書並蓋有台北市市長章
，自難謂被上訴人於原審未經合法代理。上訴論旨，指被上訴人未經合法代理，並執
陳詞爭論其提起本件訴訟非無實益，復就原審取捨證據、認定事實之職權行使，指摘
原判決不當，聲明廢棄，非有理由。
據上論結，本件上訴為無理由。依民事訴訟法第四百八十一條、第四百四十九條第一
項、第七十八條，判決如主文。
中      華      民      國    九十一    年      一      月    三十一    日
                              最高法院民事第八庭
                                  審判長法官  吳  啟  賓
                                        法官  高  孟  焄
                                        法官  徐  璧  湖
                                        法官  劉  福  來
                                        法官  李  慧  兒
      右正本證明與原本無異
                                              書  記  官
中      華      民      國    九十一    年      二      月    二十一    日
